---
title: "Trabalho 1 de Análise de séries temporais"
output:
  word_document: default
  html_notebook: default
  pdf_document: default
---
<H2>O Objetivo deste trabalho é de responder as seguintes arguições:</H2>
1. Carregar o arquivo: DepartmentStoreSales_V2.xls
2. Plotar o gráfico da série temporal
3. Calcular o resumo estatístico da base
4. Separar em amostra de desenvolvimento e teste da seguinte maneira
    4.1 Desenvolvimento: 2005/1 até 2009/4
    4.2 Teste: 2010/1 até 2010/4
5. Estimar um modelo de tendência linear
6. Estimar um modelo de tendência quadrática (polinômio de grau 2)
7. Estimar um modelo de tendência linear com sazonalidade
8. Estimar um modelo de tendência quadrática (polinômio de grau 2) com sazonalidade
9. Calcular os erros de projeção para cada modelo
10. Escolher o melhor modelo de projeção justificando
 -----------------------------------------------------------------------------------

```{r Bibliotecas Necessárias, message=FALSE, warning=FALSE, include=FALSE, paged.print=FALSE}
library(forecast)
library(readxl)
library(zoo)
library(lubridate)
library(tidyverse)
```

1. Carregar o arquivo: DepartmentStoreSalesV2.xls
```{r Carregar Arquivo}
sales<- read_excel("DepartmentStoreSales_V2.xls")
```
2. Plotar o gráfico da série temporal:
Converter em série temporal
```{r}
sales_ts <- ts(sales$Sales, start=c(2005,1), end=c(2010,04), frequency = 4)
```
Plotar os gráficos:
```{r}
plot(sales_ts, xlab="Tempo", ylab="Vendas",ylim=c(40000, 110000), type = "l")
plot(sales$Sales, xlab="Tempo", ylab="Vendas", ylim=c(40000, 110000), type="p")
```
3. Calcular Resumo estatístico da base:
```{r}
summary(sales)
summary(sales_ts)
```
4. Separar em amostra de desenvolvimento e teste da seguinte maneira
4.1 Desenvolvimento: 2005/1 até 2009/4
```{r}
tam_amostra_teste <- 4
tam_amostra_treinamento <- length(sales_ts) - tam_amostra_teste
treinamento_ts <- window(sales_ts, start=c(2005, 1), end=c(2005,tam_amostra_treinamento))
treinamento_ts
```
4.2 Teste: 2010/1 até 2010/4
```{r}
validacao_ts <- window(sales_ts, start=c(2005, tam_amostra_treinamento + 1), end=c(2005,tam_amostra_treinamento+tam_amostra_teste))
validacao_ts
```
Avaliação gráfica do treinamento e validação
```{r}
plot(treinamento_ts, xlab="Tempo", ylab="Vendas", xaxt="n" , ylim=c(40000, 110000), xlim=c(2005, 2011.25), bty="l")

axis(1, at=seq(2005, 2010, 24), labels=format(seq(2005, 2010,24)))

lines(validacao_ts, bty="l", col="red")

```

5. Estimar um modelo de tendência linear
```{r}
modelo_tendencia_linear <- tslm(treinamento_ts ~ trend)
summary(modelo_tendencia_linear)
```
Plotar resíduos
```{r}
plot(modelo_tendencia_linear$residuals, xlab="Tempo", ylab="Resíduos", ylim=c(-50000, 50000), bty="l")
```
Calcular a auto-correlação dos resíduos
```{r}
Acf(modelo_tendencia_linear$residuals, main="Auto-correlação dos Resíduos")
```
Verificar resíduos com teste de "Ljung-Box"
```{r}
checkresiduals(modelo_tendencia_linear, test="LB")
```

6. Estimar um modelo de tendência quadrática (polinômio de grau 2)
```{r}
modelo_tendencia_poli <- tslm(treinamento_ts ~ trend + I(trend^2))
modelo_tendencia_poli
```
Plotar resíduos
```{r}
plot(modelo_tendencia_poli$residuals, xlab="Tempo", ylab="Resíduos", bty="l")
```
Calcular a auto-correlação dos resíduos
```{r}
Acf(modelo_tendencia_poli$residuals, main="Auto-correlação dos Resíduos")
```
Verificar resíduos com teste de "Ljung-Box"
```{r}
checkresiduals(modelo_tendencia_poli$residuals, test="LB")
```
plot do modelo com tendência
```{r}
plot(treinamento_ts, xlab="Tempo", ylab="Vendas", bty="l")
lines(modelo_tendencia_poli$fitted.values, lwd=2)
```
Projeta o modelo no período de Validação
```{r}
modelo_tendencia_poli_proj <- forecast(modelo_tendencia_poli, h = tam_amostra_teste, level=0.95)
plot(modelo_tendencia_poli_proj, xlab="Tempo", ylab="Vendas", xaxt="n" , ylim=c(40000, 110000), xlim=c(2005, 2010.25), bty="l", flty=2,main="Forecast from Polynomial regression model")

axis(1, at=seq(2005, 2010, 1), labels=format(seq(2005, 2010,1)))

lines(validacao_ts)
lines(modelo_tendencia_poli_proj$fitted, lwd=2, col="orange")


```
Verificar a acurácia do modelo:
```{r}
accuracy(modelo_tendencia_poli_proj, validacao_ts)
```
Calular o modelo ingenuo e verifica a sua acurácia:
```{r}
modelo_ingenuo <- naive(treinamento_ts, level=0, h=tam_amostra_teste)
accuracy(modelo_ingenuo, validacao_ts)
```
```{r}
plot(modelo_ingenuo, xlab="Tempo", ylab="Vendas", xaxt="n" ,main="Previsão do Modelo Naive",  ylim=c(40000, 110000), xlim=c(2005, 2010), bty="l", flty=2)

axis(1, at=seq(2005, 2010, 1), labels=format(seq(2005, 2010,1)))

lines(validacao_ts)

```
Projetar o futuro
```{r}
modelo_tendencia_poli_final <- tslm(sales_ts ~ trend + I(trend^2))
summary(modelo_tendencia_poli_final)
modelo_tendencia_poli_final_proj <- forecast(modelo_tendencia_poli_final, h=36, level=0.95)
```
PLotagem do futuro
```{r}
plot(modelo_tendencia_poli_final_proj, xlab="Tempo", ylab="Vendas", ylim=c(40000, 110000), xlim=c(2005, 2010), bty="l", flty=2, main="Forecast from Polynomial regression model")
axis(1, at=seq(2005, 2010, 1), labels=format(seq(2005, 2010,1)))
lines(modelo_tendencia_poli_final_proj$fitted, lwd=2, col="orange")
```
7. Estimar um modelo de tendência linear com sazonalidade
```{r}
ggseasonplot(sales_ts, main="Vendas por quarto")
dummies_mensais <- seasonaldummy(sales_ts)
modelo_sazonalidade_linear <- tslm(treinamento_ts ~ season)
summary(modelo_sazonalidade_linear)
```
PLotando
```{r}
plot(modelo_sazonalidade_linear$residuals, xlab="Tempo", ylab="Resíduos", ylim=c(-10000, 10000), bty="l")
```

Calcula a Autocorrelação dos resíduos
```{r}
Acf(modelo_sazonalidade_linear$residuals)
```
Checagem dos resíduos com teste de Ljung - Box
```{r}
checkresiduals(modelo_sazonalidade_linear, test="LB")
```
PLota o modelo com sazonalidade
```{r}
plot(treinamento_ts, xlab="Tempo", ylab="Vendas", ylim=c(50000, 110000), bty="l")
lines(modelo_sazonalidade_linear$fitted.values, lwd=2, col="blue")
```
8. Estimar um modelo de tendência quadrática (polinômio de grau 2) com sazonalidade
Criar o modelo
```{r}
modelo_sazonal_tend_linear <- tslm(treinamento_ts ~ season + trend + I(trend^2))
summary(modelo_sazonal_tend_linear)
```
Plotando Resíduos
```{r}
plot(modelo_sazonal_tend_linear$residuals, xlab="Tempo", ylab="Resíduos", ylim=c(-5000, 5000), bty="l")
```
Calcular a autocorrelação dos resíduos
```{r}
Acf(modelo_sazonal_tend_linear$residuals)
```
Aplicando o teste de Ljung-Box
```{r}
checkresiduals(modelo_sazonal_tend_linear, test="LB")
```
Plotagem do modelo sazonal com tendência
```{r}
plot(treinamento_ts, xlab="Tempo", ylab="Vendas", ylim=c(40000, 110000), bty="l")
lines(modelo_sazonal_tend_linear$fitted.values, lwd=2, col="red")
```
Modelo durante a validação:
```{r}
modelo_sazonal_tend_linear_proj <- forecast(modelo_sazonal_tend_linear, h = tam_amostra_teste, level=0.95)
plot(modelo_sazonal_tend_linear_proj, xlab="Tempo", ylab="Passageiros", xaxt="n" , ylim=c(40000, 110000), xlim=c(2005, 2011.25), bty="l", flty=2, main="Forecast from Seasonal & Tendencia regression model")

axis(1, at=seq(2005, 2010, 1), labels=format(seq(2005, 2010,1)))

lines(validacao_ts)
lines(modelo_sazonal_tend_linear_proj$fitted, lwd=2, col="green")
```
9. Calcular os erros de projeção para cada modelo:
      modelo de tendência linear
```{r}
summary(modelo_tendencia_linear)
```
      modelo Naive
```{r}
accuracy(modelo_ingenuo, validacao_ts)
```
      modelo de tendência quadrática (polinômio de grau 2)
```{r}
accuracy(modelo_tendencia_poli_proj, validacao_ts)
```
    modelo de tendência quadrática (polinômio de grau 2) com sazonalidade
```{r}
accuracy(modelo_sazonal_tend_linear_proj, validacao_ts)
```

10. Escolher o melhor modelo de projeção justificando
O melhor modelo de projeção foi o modelo de tendência quadrática (polinômio de grau 2) com sazonalidade, pois no teste de resíduos não houve auto correlação dos resíduos, o MAPE é menor do que o modelo Naive.